【裁判字號】    95,台上,4583
【裁判日期】    950817
【裁判案由】    殺人
【裁判全文】
最高法院刑事判決            九十五年度台上字第四五八三號
    上  訴  人  甲○○
                        16號.
上列上訴人因殺人案件，不服台灣高等法院中華民國九十五年五
月二十五日第二審判決（九十五年度上重訴字第一四號，起訴案
號：台灣台北地方法院檢察署九十四年度偵字第二０二七一號）
，提起上訴，本院判決如下：
    主  文
上訴駁回。
    理  由
本件原判決認定上訴人甲○○為被害人簡德發之繼父，二人具有
家庭暴力防治法所定之家庭成員關係。上訴人因罹肺結核，並有
小兒麻痺症右足肢障，復長期失業，心情低落，有酗酒惡習，經
常於酒後大聲吵鬧，而與被害人口角，被害人曾罵上訴人為「死
跛腳」，引致上訴人怨懟，萌生殺人犯意，先於民國九十四年十
月二十四日購買刀寬約四公分、刃長約十七公分，全長約二十七
點五公分之殺雞刀一把，攜回台北市○○路○段三二０巷五十五
弄十六號一樓住處藏放。因慮及被害人身材壯碩，乃計劃待其熟
睡時動手。翌（二十五）日，上訴人在家獨飲並邊看電視等候（
未達心神喪失或精神耗弱程度），至下午十時許，被害人入睡，
房門未鎖，上訴人隨而就寢於鄰房，卻頻頻起身窺視，於再次（
二十六）日上午五時許，進入被害人房內，適被害人側臥於床舖
外側，右側身朝上，臉朝臥室內側牆壁，上訴人認時機已至，即
依預定計畫，取出預藏之殺雞刀，以右手持刀刺向被害人右臉頰
，又接續朝右頸部猛刺一刀，其間，被害人因疼痛以右手防衛，
致右手食指基部受切割傷三公分。被害人被殺哀嚎，驚醒睡臥同
舖之上訴人之子陳祥仁（被害人同母異父之弟），斯時，上訴人
仍壓坐被害人身上，右手握刀，正自被害人頸部拔出，被害人則
右頸、口、鼻處均湧出大量鮮血。陳祥仁見狀，旋出左手壓住上
訴人舉刀之右手，並揮打上訴人臉部，將上訴人壓倒在地，同時
大聲叫喊鄰房之母親乙○○前來，乙○○趕至，始與陳祥仁一起
奪下上訴人所用兇刀，上訴人則趁陳祥仁打電話叫救護車及乙○
○藏放兇刀之機會逃逸。被害人終因銳器刺創傷頭、頸部，致食
道、氣管、頸部血管創裂，引起出血性休克及呼吸性休克，於送
達醫院前即死亡。上訴人於當（二十六）日上午八時三十分許，
為警在台北市萬華區○○○道、西藏路口處查獲，扣得其穿著沾
有血跡之外套、長褲、衣服各一件，並在其家中扣得上開殺雞刀
一把、染有血跡之被害人衣服一件及陳祥仁衣物一套等情。係以
上揭事實，業據上訴人坦承不諱，核與證人陳祥仁、乙○○證述
情節相符，且有扣押之殺雞刀一把、上揭沾染血跡之衣物，卷附
之檢察官勘驗現場筆錄、照片，法醫驗斷書、相驗屍體證明書、
法務部法醫研究所解剖屍體鑑定書、內政部警政署刑事警察局所
為扣案衣物血跡比對鑑定書等可稽。而以據上揭法醫研究所之鑑
定書記載，被害人死亡原因為：甲、出血性休克及呼吸性休克。
乙、食道破裂致腸胃出血。丙、頭、頸部銳器刺傷致氣管創傷、
頸血管破裂。鑑定結果：被害人因銳器刺創頭、頸部致食道、氣
管、頸部血管創裂，引起出血性休克及呼吸性休克而死亡。死亡
方式為「他殺」。衡以頭、頸部為人體重要部位，若遭刀刃猛刺
，極易致命，為眾所周知之事實，觀之被害人所受右頸部主要致
命傷口，深達十二至十四公分，穿透「會厭軟骨」下緣，喉頭亞
當軟骨右入左出而抵左頸皮膚皮下組織，左右頸動靜脈刺創，血
液進入食道、氣管，足認上訴人行加害時，殺意至堅，確有剝奪
被害人生命之意圖，亦可見被害人之死亡，確係因遭上訴人持刀
刺殺所致，其間顯存有相當因果關係。是上訴人之自白，要與事
實相符，為其所憑之證據及認定之理由。復以上訴人及其辯護人
固辯稱並非出於預謀而殺人云云。惟上訴人於警詢時已自承：因
被害人辱罵伊為死瘸子，伊忍氣吞聲很久，不想再忍耐，便去買
刀子放在房間，又因被害人身材壯碩，乃趁其睡覺時始下手；於
檢察官偵查時亦自承：「（買該刀是否要殺簡德發）對」；於第
一審仍自承：因被害人辱罵伊、打伊，所以想要殺被害人各等語
，再參酌乙○○證稱：上訴人罹患肺結核，且因小兒麻痺症而右
足肢障，沒有職業、愛喝酒，會罵被害人，被害人也會頂嘴；陳
祥仁亦證稱：上訴人與被害人平常不講話，但常常為小事吵架，
上訴人每天喝酒，喝完酒會大吵或直接睡覺，會針對被害人唸一
些攻擊的話，罵被害人，二人亦會互罵，有髒話，被害人罵上訴
人為「死跛腳」，上訴人就罵被害人「胖子」各等語以觀，足徵
上訴人因生理缺陷、生活習慣不佳，常與被害人口角，心生怨懟
，萌生殺人犯意，而預謀行兇。是上揭辯解，不足採信，已於理
由內詳加指駁、說明。因認上訴人所為係犯刑法第二百七十一條
第一項之殺人罪，且屬家庭暴力防治法第二條第二項所稱之家庭
暴力罪。並以第一審判決認定上訴人係於九十四年十月二十五日
預購兇刀，不符實情，又認上訴人係因無力完納罰金，行將入監
執行，心生憤恨，揚言「要死大家一起死」，乃引致本案之發生
，亦非切實，顯有可議而屬無可維持，乃將第一審不當之科刑判
決予以撤銷，改判適用刑法第二百七十一條第一項、第三十七條
第一項、第三十八條第一項第二款，對上訴人論以殺人罪。經審
酌上訴人因罹患肺結核及小兒麻痺症，工作難覓，家庭經濟困頓
，長期處於情緒低落而酗酒，且因與被害人相處不睦，被害人亦
曾罵上訴人為死跛腳，而心生憤恨，趁被害人熟睡之際，以殺雞
刀刺殺被害人致死，造成家庭不幸及人倫悲劇，然於犯罪後尚能
坦承犯行等一切情狀，仍量處無期徒刑，並依法宣告褫奪公權終
身。並說明檢察官上訴求處死刑，尚嫌過重，不能認為有理由。
另以扣案殺雞刀一把（含鐵碎片二塊），為上訴人所有且係供本
案犯罪所用之物，業據上訴人供明在卷，依法宣告沒收之。至於
其他扣案之上訴人於案發時所穿沾有血跡之外套、長褲、衣服各
一件，雖亦為上訴人所有，然非違禁物，亦非供本案犯罪所用或
供犯罪預備之物，更非因犯罪所得之物；再被害人於案發時所穿
著染有血漬之衣服一件、陳祥仁於案發時所著之衣物一套（含上
衣、短褲、內褲、拖鞋等），同非上訴人所有，均不為沒收之諭
知。經核於法並無違誤。上訴意旨略以: (一)、據被害人之身分證
記載，其母親係簡軒，並非乙○○，顯見被害人與上訴人間不具
有家庭成員關係，乃原審未予詳查，逕以上訴人已坦白供認為據
，憑以認定事實，自屬違法。(二)、上訴人罹患小兒麻痺症，行動
不便，身材弱小，被害人則年輕慓悍，體格壯碩，全身刺青，孔
武有力，經常以三字經辱罵上訴人，甚至動手毆打及刀砍成傷，
上訴人受其欺侮，一向敢怒而不敢反抗，此次係因又遭斥責、辱
罵，且故意阻礙上訴人上廁所之通路，上訴人始一時激憤難抑，
失去理智，持用廚房刀具殺向被害人。原判決就此犯罪動機及犯
罪時所受之刺激，未詳加審酌，遽處重刑，顯非適法，難昭于服
云云。惟查被害人確係上訴人之配偶乙○○之子，非但為上訴人
在警詢及乙○○、陳祥仁在歷次訊問中一致供明，原審並依職權
調得被害人之戶籍謄本，載明其母確為乙○○無訛，有該戶籍謄
本在原審卷可稽，要無上訴意旨所謂不憑證據推斷事實之違法情
形存在。又量刑輕重，係屬事實審法院得依職權自由裁量之事項
。原判決已斟酌刑法第五十七條各款所列情狀而為刑之量定，既
未逾法定刑度，又無濫用權限之情形，上訴意旨徒以原判決量刑
過重為由，提起第三審上訴，難認為有理由，應予駁回。
據上論結，應依刑事訴訟法第三百九十六條第一項，判決如主文
。
中    華    民    國  九十五  年    八    月   十七   日
                      最高法院刑事第八庭
                          審判長法官  張  淳  淙
                                法官  張  春  福
                                法官  呂  丹  玉
                                法官  洪  昌  宏
                                法官  蔡  彩  貞
      本件正本證明與原本無異
                                      書  記  官
中    華    民    國  九十五  年    八    月  二十一  日
                                                Ａ
附錄：本件論罪法條
刑法第二百七十一條第一項
殺人者，處死刑、無期徒刑或十年以上有期徒刑。


司法院資訊處製作；財團法人民間司法改革基金會備份。
